【裁判字號】    98,上易,1015
【裁判日期】    980813
【裁判案由】    竊盜等
【裁判全文】
臺灣高等法院臺中分院刑事判決        98年度上易字第1015號
上  訴  人  臺灣臺中地方法院檢察署檢察官
被      告  乙○○
                    現於另案在臺灣台中監獄
上列上訴人因被告竊盜等案件，不服臺灣臺中地方法院97年度訴
字第3781號中華民國98年4月29日第一審判決（起訴案號：臺灣
臺中地方法院檢察署96年度偵字第10393號），提起上訴，本院
判決如下：
    主  文
上訴駁回。
    理  由
一、公訴意旨略以：
(一)被告乙○○基於重利之犯意，自96年4月初，由乙○○徵得
    不知情之洪清水同意後，以洪清水為名義負責人，用「大城
    商行菸酒批發」（下稱大城商行）商號名稱，向臺中市政府
    申請營利事業登記證（因故未得逞）及向易購科技有限公司
    （下稱易購公司）申請信用卡刷卡機（編號24-5492號）使
    用，並在報紙刊登廣告及散發大城商行菸酒批發之名片，招
    攬急需用錢之不特定人借款，乘他人急需用款之際，與前來
    商借款項之不特定人相約在位於臺中市○○路248號之大城
    商行見面，並要求借款人須在大城商行或臺中市○○路之家
    樂福等賣場，以刷卡消費方式買入乙○○或辛○○指定之菸
    、酒等物品，再由乙○○或辛○○以各該物品刷卡金額8.3
    成或9成不等之價格，用現金向附表二所示之借款人購回（
    如以最長1個月始取得刷卡金額計算，且不計算其預先扣除
    之期間，其月息為100分之17、100分之10、年息為100分之
    204、100分之120，如再計算其預扣之情形，則係借款15000
    元，1個月利息3000元或借款9000元，1個月利息1000元，月
    息則高達100分之20、或100分之11），乙○○或辛○○再以
    一定之價格，將之轉賣予不詳之人，賺取轉賣之差價，而於
    附表二所示之時間，以此收購物品輾轉貸放之方式，收取與
    原本顯不相當之重利，因認被告涉犯如附表二所示3次刑法
    第344條重利罪嫌等語。
(二)被告乙○○意圖為自己不法之所有，於96年4月1日某時，未
    經許可，無故侵入有人居住之臺中縣豐原市○○里○○路10
    0號行政院衛生署立豐原醫院第2510號病房內（侵入住居部
    分未據告訴），竊取己○○所有皮包1只，內有現金6000元
    、己○○之身分證、健保卡、汽機車行照、駕照、提款卡、
    信用卡各1張、存款簿2本、汽車及機車鑰匙各1把、住家大
    門鑰匙1串等物，得手後離去，因認被告涉犯刑法第320條第
    1項竊盜罪嫌等語。
二、按犯罪事實應依證據認定之，無證據不得認定其犯罪事實；
    又不能證明被告犯罪者，應諭知無罪之判決，刑事訴訟法第
    154條第2項、第301條第1項前段分別定有明文。次按，認定
    不利於被告之事實，須依積極證據，茍積極之證據本身存有
    瑕疵而不足為不利於被告事實之認定，即應為有利於被告之
    認定，更不必有何有利之證據，而此用以證明犯罪事實之證
    據，猶須於通常一般人均不至於有所懷疑，堪予確信其已臻
    真實者，始得據以為有罪之認定，倘其證明尚未達到此一程
    度，而有合理性之懷疑存在，致使無從為有罪之確信時，即
    應為無罪之判決（最高法院82年度臺上字第163號判決、76
    年度臺上字第4986號、30年度上字第816號判例意旨參照）
    。另刑事訴訟法第161條已於91年2月8日修正公布，其第1項
    規定：檢察官就被告犯罪事實，應負舉證責任，並指出證明
    之方法。因此，檢察官對於起訴之犯罪事實，應負提出證據
    及說服之實質舉證責任。倘其所提出之證據，不足為被告有
    罪之積極證明，或其指出證明之方法，無從說服法院以形成
    被告有罪之心證，基於無罪推定之原則，自應為被告無罪判
    決之諭知（最高法院92年度臺上字第128號判例參照）。
三、本院認定之理由：
(一)公訴人認被告涉犯上揭重利罪嫌，係以被告偵訊時已自白犯
    行，而證人即被害人戊○○（原名陳淑華）、丁○○、庚○○於警詢及偵訊時因畏懼自己遭列為詐欺共犯而為不實證述
    ，所證不足採信，復在被告住處扣得該等被害人之信用卡簽
    帳單、大城商行菸酒批發等證物，為其主要論據。惟訊據被
    告乙○○堅詞否認有何附表二所示之重利犯行，辯稱：戊○○、丁○○、庚○○等人確實有至伊店裏購買菸酒、伊並未
    與其等有以刷卡方式換現金之交易等語。經查：
１、證人即被害人戊○○初於96年5月15日警詢時即供稱：伊確
    實於96年4月19日，至大城商行菸酒批發刷卡買菸，共刷4筆
    ，以卡號0000000000000000號刷得4500元、卡號0000000000
    000000號刷得5500元、卡號0000000000000000號刷得5000元
    、卡號0000000000000000號刷得3000元，該商行可以刷卡換
    香菸或是收購，乙○○在場並沒有向伊表示「以刷卡換取現
    金」，有問伊為何買那麼多菸，並告知他有朋友在購菸，以
    「峰」的香菸而言，每條710元，外面可以回收600元，伊當
    天即一共刷了18000元買了25條「峰」的香菸，乙○○有將
    菸交給伊，伊取得香菸後就離開了，乙○○雖有推薦朋友代
    為收購，但伊當場婉拒等語（參偵卷一第122-126頁警詢筆
    錄）、核與其於同年6月26日偵訊時證稱：伊有於96年4月19
    日，至大城商行刷卡買菸，買了25條菸等語相符（參同偵卷
    51頁）；證人即被害人丁○○初於96年6月2日警詢時亦證稱
    ：伊於96年4月19日，至大城商行刷卡買菸，因為伊胞兄陳
    政輝前1、2天打電話告訴伊至該店消費較便宜，伊就依言前
    往，乙○○在場並未對伊表示可以刷卡換取現金，當天問乙○○菸、酒怎麼賣，他說寶馬牌（PALL-MALL）香菸，每條
    巿價600元，算伊500元，伊就買了100條共50000元，高梁酒
    每瓶500元，1箱12瓶6000元，伊買了10箱，共值60000元，
    伊提供卡號0000000000000000號、0000000000000000號信用
    卡刷卡，就隨乙○○到屋內點交取得上開物品後，拿著菸酒
    ，就離開現場了，伊沒有對外販售，是分送給胞兄使用等語
    （參同偵卷第139-143頁警詢筆錄）；證人即被害人庚○○
    於96年5月17日警詢時證稱：伊有於96年4月19日，至大城商
    行刷卡買菸，乙○○在場並未對伊表示可以刷卡換取現金，
    伊當天買了「峰」香菸5條，每條500元，另外酒類約翰走路
    買半打以上，每瓶1000元，伊當天刷了8000元就跟乙○○進
    入屋內取得上開物品後，即離開現場，伊都沒有對外販售，
    只是送給朋友使用而已等語（參同偵卷第129-133頁筆錄）
    、核與其於同年6月26日偵訊時證稱：伊有於96年4月19日，
    至大城商行刷卡買菸，以中國信託信用卡買了5條菸等語相
    符（參同偵卷第51頁筆錄），而證人戊○○、庚○○於原審
    審理時，經具結後，證人戊○○仍證述：係向被告刷卡買菸
    ，伊之後有將部分菸賣給2手商店，部分給親朋好友使用，
    收購的2手店伊是看報紙打電話去問的，與被告的大城商行
    電話不同，收購的人也不是被告，伊跟被告買煙時，被告還
    說他賣的煙比較便宜等語（參原審卷第62頁反面至第66頁反
    面筆錄）、證人庚○○仍證述：伊有去大城商行刷卡購物，
    買了5條菸、6瓶酒，伊覺得價錢便宜就買了，因為「峰」1
    條被告才賣500元，伊朋友購買1包菸要6、70元，購買的菸
    、酒都是自己使用，被告並沒有強迫伊購買，都是伊自己貪
    小便宜買的，刷卡的費用伊有繳給銀行等語（參原審卷第66
    頁反面至第70頁筆錄），經核證人上揭證詞，就其等係向被
    告刷卡買菸酒，且將購得之物帶走，並無刷卡換現金之事等
    情，均前後證述一致，洵堪採信；另公訴人以證人即附表一
    所示被害人甲○○於警詢時證稱：於96年6月26日臺中地檢
    署開庭時，伊在地檢署外面遇到被告及3名證人，被告說若
    承認有借貸關係，大家都為共犯等語，而推論被害人戊○○
    、庚○○、丁○○等人係因害怕自己亦被列為詐欺之共犯，
    而語多保留，進而認定該等證人上開所證不實，無從採為有
    利於被告之證據，然查，證人戊○○、庚○○、丁○○上開
    警詢筆錄製作日期早於96年6月26日檢察官偵訊日期，該等
    證人於警詢時即均證述：係向被告刷卡購買菸酒，並將東西
    帶走，並非刷卡換現金等情，已如前述，並無證據資料顯示
    該等證人確係在上開警詢筆錄製作前曾與被告串供，渠等所
    證尚難認係受被告影響而故為迴護被告之詞，公訴人上開推
    論亦難憑採。
２、被告固曾於96年4月20日偵訊時供稱：自96年4月10日以電話
    連絡客人刷卡換現金，每刷1萬元伊抽1千元，大城商行有在
    營業，只是伊沒有實際將商品交給客人，客人沒有向伊買東
    西，只是刷卡換現金云云（參同偵卷第11頁筆錄），惟被告
    嗣後於歷次偵訊及法院審理時，均堅詞否認，辯稱：係賣菸
    酒給客人，並未讓客人刷卡換現金等語，且被告之上開自白
    亦與上揭證人戊○○、庚○○、丁○○所證不符，其自白尚
    難認與事實相符。
３、本件公訴人所舉證據，尚不足據以認定被告確有附表二所示
    之重利犯行，無從說服法院以形成被告有罪之心證，即應為
    有利於被告之認定，更不必有何有利之證據，原審因而為被
    告無罪判決之諭知，並無違誤。
(二)公訴人認被告涉犯上開竊盜犯行，係以被害人己○○之證述
    及在被告住處扣得被害人己○○之住家、汽車、機車鑰匙各
    1把、並有臺中縣警察局豐原分局豐東派出所受理刑事案件
    報案三聯單、贓物認領保管單附卷可稽，而被告辯稱：上開
    鑰匙係住南投之「陳勇志」所交付，然經查並無被告所指稱
    之該男子，被告所辯不足憑採，為主要論據。訊據被告乙○○固坦承其於上揭時地為警扣得被害人失竊之鑰匙屬實，然
    堅詞否認有上開竊盜犯行，辯稱：扣案之被害人己○○之鑰
    匙，係綽號「阿志」或「阿超」之壬○○交給伊的，並非伊
    所竊等語。經查：
１、被害人己○○於96年4月1日某時，遭人無故侵入有人居住之
    臺中縣豐原市○○里○○路100號行政院衛生署立豐原醫院
    第2510號病房內，竊取其所有皮包1只，及皮包內之現金600
    0元、己○○之身分證、健保卡、汽機車行照、駕照、提款
    卡、信用卡各1張、存款簿2本、自小客車鑰匙、機車鑰匙、
    住家大門鑰匙各1把等物，固據證人即被害人己○○於警詢
    及偵訊時證述在卷，並有臺中縣警察局豐原分局豐東派出所
    受理刑事案件報案三聯單在卷可稽，惟此僅能證明被害人己○○於上開時地，遭人竊盜前揭財物，因被害人遭竊之經過
    ，並未有人目睹，被害人己○○亦證述：伊係於96年4月1日
    下午3時30分許，在署立豐原醫院2510號病房內，發現伊所
    有之皮包1只遭竊等語，並未當場遇見竊嫌，自亦無法證明
    下手行竊之人即係被告乙○○。
２、雖被告前於96年4月19日下午5時30分許，經警在其台中縣太
    平市○○里○○○街6號6樓住處搜索扣得被害人己○○之住
    家、自小客車、機車鑰匙各1把，然扣案之被害人己○○之
    住家、汽車、機車鑰匙，及贓物認領保管單，僅足證明前開
    鑰匙乃被害人己○○所有遭竊之贓物，而持有贓物，在社會
    經驗上其原因非一，舉凡善意受讓、拾得遺失物、竊盜、搶
    奪、強盜、詐欺、故買或收受贓物等均有可能，又前述各項
    行為，是否構成犯罪、成罪者所該當之犯罪構成要件為何，
    均非相同，故僅就上揭證人即被害人己○○之證述，及在被
    告住處搜索扣得之贓物，尚無從遽予推認被告確實於起訴書
    所載之上開時地竊取被害人己○○所有之皮包1只，及皮包
    內之現金6000元、己○○之身分證、健保卡、汽機車行照、
    駕照、提款卡、信用卡各1張、存款簿2本、鑰匙等物之犯行
    。
３、被告自警詢以迄原審審理時，均堅詞否認上開公訴意旨所載
    之竊盜犯行，辯稱：扣案之鑰匙係綽號「阿志」之男子交付
    伊保管，該男子並告知該鑰匙是偷來的等語，雖其於偵訊時
    無法指出所謂「阿志」者之年籍資料，僅泛稱是住在南投之
    「陳勇志」該男子所交付云云，檢察官經查亦無被告指稱之
    該男子，有向南投縣政府警察局函調所有陳勇志姓名之口卡
    在卷可參，惟被告於原審審理時，一再供稱：該男子綽號「
    阿志」，有時又叫「阿超」，其確定該人就是跟警察檢舉伊
    涉案之壬○○云云，經原審調閱多人之口卡片供被告指認，
    被告亦能清楚指出所謂壬○○之人，此有原審法院指認筆錄
    1份在卷可稽（原審卷第162頁反面、第163頁、第164頁、第
    156頁、第157頁），而證人壬○○經原審傳訊雖未到庭，然
    無論被告所辯解是否屬實，本案既無足以證明被告確有前揭
    竊盜犯行之積極證據，而持有上開扣案贓物鑰匙之原因，如
    前所述，亦非止於行竊一端，自難僅憑被告持有被害人所有
    之機車、汽車、住家之鑰匙，及其所辯諸多可疑，即據以認
    定被告之竊盜犯行。
４、公訴人就此部分所舉證據，僅足以證明被告持有贓物之事實
    ，無從說服法院形成被告竊盜罪之心證。此外復查無其他積
    極證據足資證明被告確有此部分竊盜犯行，原審為被告無罪
    之諭知，亦無不合。
５、被告業據供稱：收受上開鑰匙時，壬○○已告知係竊取而得
    之物等語（參警卷第8頁筆錄），本案雖無積極證據證明被
    告竊取被害人己○○之財物，惟被告知悉前開鑰匙係他人失
    竊之贓物，另涉有贓物罪嫌，此部分因未經檢察官起訴，法
    院無從審理；且收受贓物罪與竊盜罪之基本社會事實並不相
    同，法院亦不得變更法條，故此部分所涉贓物罪嫌，應由檢
    察官依法另行偵辦，案外人壬○○是否涉有竊盜犯行，亦一
    併告發由檢察官偵查，附此說明。
四、檢察官上訴意旨略以：(一)證人戊○○、丁○○、庚○○陳
    述購買菸酒過程不合常理，渠等平日無購買煙酒習慣，亦未
    在大城商行購物，大城商行亦不在渠等平日活動區域內，大
    城商行店面亦未陳設任何菸酒，且證人均陳述經濟困難，何
    以突然購買高價菸酒？且數量之多，超越渠等可能吸用或飲
    用之數量。諸此不合常情，均凸顯證人證詞係臨訟杜撰，難
    以採信，足認渠等均係畏懼自身假刷卡真借貸行為遭追究，
    而為虛偽之陳述。(二)被告於警詢及偵查中供稱：鑰匙係「
    阿志」交付，「阿志」為陳勇志云云，審理中仍供稱：「阿
    志」為南投人，平常住大里，其手機中存有「阿志」之電話
    云云。其後始改稱：該「阿志」就是檢舉其犯行之「壬○○
    」，其手機內電話可能是輸入「阿超」，有時候也叫「阿超
    」云云，惟被告於偵查中所提資料經查證為不實，亦無法提
    出聯絡「阿志」之任何方式，審理中雖陳述其手機內存有該
    「阿志」者之聯絡電話，惟經法院檢視其手機並未有相符之
    紀錄，且「壬○○」並非南投人，亦非居住大里，入出監紀
    錄與被告所供均不相符，足見被告所辯不實，並非有何「阿
    志」之人交付其鑰匙，壬○○亦顯非被告所捏造之「阿志」
    。被告始終無法提出「阿志」其人之任何佐證，復無法提供
    其聯絡方式，足徵所謂鑰匙為「阿志」交付之說，純屬幽靈
    抗辯，並非可採。經查：(一)證人戊○○、丁○○、庚○○
    於警詢、偵查及原審審理中均證稱：確係向被告刷卡買菸酒
    ，並將購得之物帶走，並無刷卡購物換現金等語明確，經核
    其等所證前後一致，復與被告所辯相符，此部分證人所證應
    足採信，公訴人尚非得以證人經濟狀況不佳，顯有刷卡以換
    取現金週轉之必要等臆測之詞，而遽予推論該等證人不可能
    向被告刷卡購物。(二)被告自警詢、偵訊及原審審理時，均
    堅詞否認上開竊盜犯行，辯稱：鑰匙係綽號「阿志」之男子
    所交付，該男子並告知鑰匙係偷來的等語，在偵訊時雖未指
    出「阿志」之年籍資料，僅泛稱係住在南投之「陳勇志」所
    交付云云，惟於原審審理時即一再供稱：該男子綽號「阿志
    」，有時又叫「阿超」，伊確定該人即是檢舉伊涉案之壬○○等語，並明確指認壬○○口卡照片，而證人壬○○經原審
    傳訊雖未到庭，無從證明被告上揭辯詞是否為真，然被告上
    揭所辯尚非屬無從查證之幽靈抗辯。且無論被告辯解是否難
    以採信，既無足可證明被告犯罪構成要件之積極證據，自非
    得以其持有被害人失竊之物即遽予認定被告確有竊盜之犯行
    。檢察官之上訴理由尚非可採，其上訴為無理由，應予駁回
    。
據上論結，應依刑事訴訟法第368條，判決如主文。
本案經檢察官丙○○到庭執行職務。
中    華    民    國    98    年    8     月    13    日
            刑事第十庭    審判長法  官  林  照  明
                                法  官  郭  瑞  祥
                                法  官  林  欽  章
以上正本證明與原本無異。
不得上訴。
                                書記官  卓  佳  儀
中    華    民    國    98    年    8     月    13    日
附表一：
┌──┬────┬───┬────┬────┬────┬──┬────┐
│編號│刷卡時間│刷卡者│刷卡金額│實拿金額│銀行卡號│利率│刷卡地點│
│    │        │(借款 │(新臺幣)│(新臺幣)│        │    │        │
│    │        │人）  │        │        │        │    │        │
├──┼────┼───┼────┼────┼────┼──┼────┤
│    │96年4月 │甲○○│15000元 │13500元 │荷蘭銀行│10％│大城商行│
│ 一 │18日下午│      │        │        │00000000│    │        │
│    │5時37分 │      │        │        │00000000│    │        │
│    │        │      │        │        │號      │    │        │
├──┼────┼───┼────┼────┼────┼──┼────┤
│    │96年4月 │同上  │30000元 │27000元 │台北商銀│10％│同上    │
│ 二 │18日下午│      │        │        │00000000│    │        │
│    │5時41分 │      │        │        │00000000│    │        │
│    │        │      │        │        │號      │    │        │
├──┼────┼───┼────┼────┼────┼──┼────┤
│    │96年4月 │同上  │10000元 │9000元  │新光銀行│10％│同上    │
│ 三 │18日下午│      │        │        │00000000│    │        │
│    │5時43分 │      │        │        │00000000│    │        │
│    │        │      │        │        │號      │    │        │
├──┼────┼───┼────┼────┼────┼──┼────┤
│    │96年4月 │同上  │18000元 │16200元 │大眾銀行│10％│同上    │
│ 四 │18日下午│      │        │        │00000000│    │        │
│    │5時45分 │      │        │        │00000000│    │        │
│    │        │      │        │        │號      │    │        │
└──┴────┴───┴────┴────┴────┴──┴────┘
附表二：（被訴重利無罪部分）
┌──┬────┬───┬────┬────┬────┬──┬────┬─────────┐
│編號│刷卡時間│刷卡者│刷卡金額│實拿金額│銀行卡號│利率│刷卡地點│  所犯罪名與處刑  │
│    │        │      │(新臺幣)│(新臺幣)│        │    │        │                  │
├──┼────┼───┼────┼────┼────┼──┼────┼─────────┤
│    │96年4月 │戊○○│5500元  │4583元  │台北富邦│約16│大城商行│                  │
│    │19日下午│（原名│        │        │00000000│.7％│        │                  │
│    │3時50分 │陳淑華│        │        │00000000│    │        │                  │
│    │        │）    │        │        │號      │    │        │                  │
│    ├────┼───┼────┼────┼────┼──┼────┤                  │
│    │96年    │同上  │4500元  │3750元  │中華商銀│約16│同上    │                  │
│    │4月19日 │      │        │        │00000000│.7％│        │ 無罪             │
│    │下午3時 │      │        │        │00000000│    │        │                  │
│    │47分    │      │        │        │號      │    │        │                  │
│ 一 ├────┼───┼────┼────┼────┼──┼────┤                  │
│    │96年4月 │同上  │5000元  │4167元  │華僑銀行│約16│同上    │                  │
│    │19日下午│      │        │        │00000000│.7％│        │                  │
│    │3時52分 │      │        │        │00000000│    │        │                  │
│    │        │      │        │        │號      │    │        │                  │
│    ├────┼───┼────┼────┼────┼──┼────┤                  │
│    │96年4月 │同上  │3000元  │2500元  │荷蘭銀行│約16│同上    │                  │
│    │19日下午│      │        │        │00000000│.7％│        │                  │
│    │3時56分 │      │        │        │00000000│    │        │                  │
│    │        │      │        │        │號      │    │        │                  │
├──┼────┼───┼────┼────┼────┼──┼────┼─────────┤
│    │96年4月 │丁○○│60000元 │54000元 │台新銀行│10％│同上    │                  │
│    │18日下午│      │        │        │00000000│    │        │                  │
│    │1時23分 │      │        │        │00000000│    │        │                  │
│    │        │      │        │        │號      │    │        │                  │
│ 二 ├────┼───┼────┼────┼────┼──┼────┤                  │
│    │96年4月 │同上  │50000元 │45000元 │新光銀行│10％│同上    │無罪              │
│    │19日下午│      │        │（起訴書│00000000│    │        │                  │
│    │1時21分 │      │        │誤載為55│00000000│    │        │                  │
│    │        │      │        │000元） │號      │    │        │                  │
│    │        │      │        │        │        │    │        │                  │
├──┼────┼───┼────┼────┼────┼──┼────┼─────────┤
│    │96年4月 │庚○○│8000元  │7200元  │中國信託│10％│同上    │無罪              │
│ 三 │19日下午│      │        │        │00000000│    │        │                  │
│    │3時36分 │      │        │        │00000000│    │        │                  │
│    │        │      │        │        │號      │    │        │                  │
└──┴────┴───┴────┴────┴────┴──┴────┴─────────┘


司法院資訊處製作；財團法人民間司法改革基金會備份。
